ACORDAO-COMPLETO-2427641

ACÓRDÃO 853/2021 ATA 12/2021 - PLENÁRIO

VISTOS, relatados e discutidos estes autos em que se aprecia pedido de reexame interposto por Marcelo Lopes dos Santos contra o Acórdão 2228/2019-TCU-Plenário, por meio do qual o Tribunal julgou auditoria realizada nas obras de modernização e adequação do Sistema de Produção da Refinaria do Vale do Paraíba (Revap) e, no que interessa ao recorrente, aplicou-lhe multa com fulcro no art. 58, inciso II, da Lei 8.443/1992,
	ACORDAM os Ministros do Tribunal de Contas da União, reunidos em Sessão do Plenário, diante das razões expostas pelo Relator, em:
	9.1. com fundamento nos arts. 33 e 48 da Lei 8.443/1992, conhecer e negar provimento ao presente pedido de reexame, mantendo-se inalterado o Acórdão 2228/2019-TCU-Plenário;
	9.2. dar ciência deste acórdão ao recorrente.

Pedido de reexame interposto contra acórdão por meio do qual o Tribunal julgou auditoria realizada nas obras de modernização e adequação do Sistema de Produção da Refinaria do Vale do Paraíba (Revap) e, no que interessa ao recorrente, aplicou-lhe multa.

Petróleo Brasileiro S.A.

3. Recorrente: Marcelo Lopes dos Santos (XXX.713.967-XX).

Augusto Nardes e Aroldo Cedraz.

13.1. Ministros presentes: Ana Arraes (Presidente), Walton Alencar Rodrigues, Benjamin Zymler, Augusto Nardes, Aroldo Cedraz, Raimundo Carreiro, Bruno Dantas (Relator), Vital do Rêgo e Jorge Oliveira.
13.2. Ministros que alegaram impedimento na Sessão: Augusto Nardes e Aroldo Cedraz.
13.3. Ministros-Substitutos presentes: Marcos Bemquerer Costa e André Luís de Carvalho.

ACORDAO-COMPLETO-2479829

Acórdão 1529/2021 - Plenário

BRUNO DANTAS

Ministro Benjamin Zymler.

Cuidam os autos de pedido de reexame interposto por Marcelo Lopes dos Santos (peça 133) contra o Acórdão 2228/2019-TCU-Plenário.
O processo tratou, originalmente, de auditoria realizada na Petróleo Brasileiro S.A. (Petrobras) , no âmbito do Fiscobras 2010, com o objetivo de verificar as obras de modernização e adequação do Sistema de Produção da Refinaria do Vale do Paraíba (Revap) , em São José dos Campos/SP.
A deliberação recorrida, mantida pelo Acórdão 2505/2019-TCU-Plenário, ambos relatados pelo Min. Benjamin Zymler, apresentou o seguinte teor:
"9.1. acolher parcialmente as razões de justificativa de Pedro José Barusco Filho e Alan Kardec Pinto em relação às audiências determinadas pelos subitens 9.1.2 e 9.7 do Acórdão 2614/2010-TCU-Plenário, respectivamente;
9.2. acolher parcialmente as razões de justificativa de Vicente Gullo e Wagner Menezes de Magalhães em relação às audiências determinadas pelos subitens 9.4 e 9.5 do Acórdão 2614/2010-TCU-Plenário, respectivamente;
9.3. excluir Sérgio dos Santos Arantes da relação processual;
9.4. rejeitar as razões de justificativa de Marcelo Lopes dos Santos, aplicando-lhe a multa prevista no art. 58, inciso II, da Lei 8.443/1992, no valor de R$ 20.000,00 (vinte mil reais) , fixando-lhe o prazo de 15 (quinze) dias, a contar da notificação, para comprovar, perante o Tribunal, o recolhimento da dívida ao Tesouro Nacional, sob pena de cobrança judicial do valor atualizado monetariamente, na forma da legislação em vigor, desde a data do acórdão até a do efetivo recolhimento, se for paga após o vencimento;
9.5. autorizar, desde logo, a cobrança judicial da dívida, caso não atendida a notificação, nos termos do art. 28, II, da Lei 8.443/1992;
9.6. autorizar o pagamento da dívida dos responsáveis, caso solicitado, em até 36 parcelas mensais e consecutivas, nos termos do art. 26 da Lei 8.443/1992 c/c o art. 217 do Regimento Interno, fixando-se o vencimento da primeira parcela em quinze dias, a contar do recebimento da notificação, e o das demais a cada trinta dias, devendo incidir sobre cada uma os encargos devidos, na forma prevista da legislação em vigor, alertando ao responsável que a falta de comprovação do recolhimento de qualquer parcela importará o vencimento antecipado do saldo devedor, nos termos do art. 217, §2º do Regimento Interno do TCU;
9.7. remeter cópia das peças 9, 66, 81 e 92 ao TC Processo 015.818/2018-7 para que lá sejam analisadas as manifestações dos responsáveis pelo indício de irregularidade tratado no achado de auditoria 3.5." 
Admitido o processamento do recurso, porquanto preenchidos os requisitos previstos no art. 48 da Lei 8.443/1992, o Ministro Augusto Nardes, então relator do recurso, conferiu efeito suspensivo aos itens 9.4 e 9.5 do acórdão recorrido em relação ao recorrente (peça 137) .
Posteriormente, em 1º/9/2020 o Ministro Augusto Nardes declarou-se impedido para atuar neste processo, com fulcro no art. 151, parágrafo único, do Regimento Interno do TCU (peça 151) . Assim, após novo sorteio, coube a mim a relatoria do recurso (peça 152) .
Instruído o presente feito, faço reproduzir, com os ajustes que julgo pertinentes, o exame técnico e o encaminhamento oferecidos pela Secretaria de Recursos deste Tribunal (peça 146) , que contou com a anuência do representante da unidade (peça 147) :
"HISTÓRICO
2. Cuidam os autos de relatório de auditoria de conformidade realizada na Petróleo Brasileiro S.A. (Petrobras) , com o objetivo de verificar as obras de modernização e adequação do Sistema de Produção da Refinaria do Vale do Paraíba (Revap) , em São José dos Campos/SP. Nessa fiscalização, inserida no âmbito do Fiscobras/2010, examinaram-se os Contratos 0800.0037911.07.2, 0800.0029655.07.2 e 0800.0037898.07.2, tendo sido constatada a ocorrência de cinco indícios de irregularidade, quais sejam (peça 108, p. 1) :
a) sobrepreço decorrente de preços excessivos ante os de mercado no Contrato 0800.0037911.07.2 (gasolina) ;
b) projeto básico deficiente ou desatualizado referente ao processo licitatório do Contrato 0800.0037898.07.2 (coque) ;
c) orçamento do edital/contrato/aditivo incompleto ou inadequado referente ao DFP da contratada no Contrato 0800.0029655.07.2 (diesel) ;
d) julgamento da fase de habilitação em desacordo com os critérios do edital ou da legislação - Contratos 0800.0029655.07.2 (diesel) e Contrato 0800.0037911.07.2 (gasolina) ; e
e) fiscalização ou supervisão deficiente ou omissa (Contratos 0800.0029655.07.2 e 0800.0037911.07.2) .
2.1. A aludida fiscalização foi apreciada, por meio do Acórdão 2614/2010-TCU-Plenário, rel. Ministro AROLDO CEDRAZ (peça 1, p. 155-159) , culminando na audiência dos seguintes responsáveis e respectivas ocorrências:
a) Pedro José Barusco Filho (XXX.145.708-XX) , na condição de Gerente Executivo da Engenharia, em virtude das ocorrências:
a.1) celebração do Contrato 0800.0037911.07.2 com indícios de sobrepreço de R$ 92.544.412,75;
a.2) habilitação de empresas que não possuíam os requisitos mínimos para serem convidadas a participar dos processos licitatórios referentes aos Contratos 0800.0029655.07.2 e 0800.0037911.07.2;
a.3) aumento de preços contratuais com a execução de itens contemplados no Anexo 17 do Contrato 0800.0029655.07.2 em desacordo com a sistemática prevista no referido anexo; e
a.4) aumento de preços contratuais por meio da execução do projeto executivo com relação aos itens contemplados no Anexo 17 do Contrato 0800.0037911.07.2 sem previsão contratual que o ampare, haja vista que a previsão insculpida no item 5.1.2.1 e no Anexo 17 se destina à redução de riscos do Contratado na execução dos serviços contemplados e não para a execução do projeto, sem que tenha sido comprovada a correlação entre o aumento de quantidades dos serviços e o aumento de homens-hora de projeto, mantido o escopo inicialmente contratado e sem que tenham sido observadas as prescrições com relação aos preços praticados para cada item, que deveriam ser obtidos por composição discriminada, representativa e coerente com o Demonstrativo de Formação de Preços (DPF) ;
b) Jorge Alberto Merola Faria (XXX.866.039-XX) , na condição de Coordenador da Comissão de Negociação do aditivo 2 ao Contrato 0800.0037911.07.2, em virtude dos seguintes fatos:
b.1) recomendar a celebração do Contrato 0800.0037911.07.2 e autorizar a respectiva contratação, com indícios de sobrepreço de R$ 92.544.412,75;
b.2) promover o aumento de preços contratuais com a execução de itens contemplados no Anexo 17 do Contrato 0800.0029655.07.2 em desacordo com a sistemática prevista no referido Anexo;
b.3) promover o aumento de preços contratuais por meio da execução do projeto executivo com relação aos itens contemplados no Anexo 17 do Contrato 0800.0037911.07.2 sem previsão contratual que o ampare, sem que tenha sido comprovada a correlação entre o aumento de quantidades dos serviços e o aumento de homens-hora de projeto, mantido o escopo inicialmente contratado e sem que tenham sido observadas as prescrições com relação aos preços praticados para cada item, que deveriam ser obtidos por composição discriminada, representativa e coerente com o Demonstrativo de Formação de Preços (DFP) ;
c) Sérgio dos Santos Arantes (XXX.417.367-XX) , na condição de Gerente da Engenharia SL/ECP, por ter aprovado o DFP da contratada relativo ao Contrato 0800.0037911.07.2, com indícios de sobrepreço de R$ 92.544.412,75;
d) Vicente Gullo (XXX.317.037-XX) , na condição de Gerente/IEABAST/EAB, e Wagner Menezes de Magalhães (XXX.604.757-XX) , na condição de Gerente/IECOMPERJ/IEUT, em virtude da elaboração de projeto básico deficiente no âmbito do Contrato 0800.0037898.07.2;
e) Marcelo Lopes dos Santos (XXX.713.967-XX) , na condição de Coordenador da Comissão de Negociação, por ter aprovado o DFP da contratada com a rubrica 'Viagens Periódicas a Lazer';
f) Alan Kardec Pinto (XXX.530.657-XX) , na condição de Gerente Executivo do Abastecimento, por habilitar empresas que não possuíam os requisitos mínimos para serem convidadas a participar dos processos 1icitatórios referentes aos Contratos 0800.0029655.07.2 e 0800.0037911.07.2;
g) Luiz Antônio Scavazza (XXX.502.739-XX) , na condição de Gerente do Contrato 0800.0029655.07.2, em virtude de fornecer com atraso os equipamentos, documentos e informações ao Consórcio BCV e permitir a inclusão de BDI no valor de R$ 414.912,24 sobre extensão de garantia dos equipamentos no aditivo 15 ao referido ajuste; e
h) Fernando Vicente Casassola (XXX.730.950-XX) , na condição de Gerente do IERV, por fornecer com atraso os equipamentos, documentos e informações ao Consórcio BCV.
2.2. No âmbito destes autos, cabe ressaltar que foram objeto de exame as ocorrências das alíneas do item precedente 'a.2', 'd', 'e', 'f', a englobar os seguintes responsáveis: Pedro José Barusco Filho, Vicente Gullo, Wagner Menezes de Magalhães, Marcelo Lopes dos Santos, e Alan Kardec Pinto.
2.3. Em face do acolhimento das razões de justificativa de Marcelo Lopes dos Santos; bem como a rejeição das razões de justificativa de Pedro José Barusco Filho, Vicente Gullo, Wagner Menezes de Magalhães e Alan Kardec Pinto; unidade técnica propôs a aplicação da multa do art. 58, inciso II, da Lei 8.443/1992 aos responsáveis cujas defesas não foram acatadas (peças 99-101) .
2.4. Posteriormente, por ocasião da apreciação do processo, o Ministro-Relator discordou da proposta de encaminhamento da unidade técnica, tendo se manifestado, em seu voto (peça 108) , pelo acolhimento parcial das razões de justificativa de Pedro José Barusco Filho, Alan Kardec Pinto, Vicente Gullo e Wagner Menezes de Magalhães (sem aplicação de sanção) e a rejeição das razões de justificativa de Marcelo Lopes dos Santos. Ademais, o Ministro-Relator entendeu pela exclusão de Sérgio dos Santos Arantes desta relação processual.
2.5. Diante das razões expostas pelo Ministro-Relator, esta Corte de Contas, mediante o Acórdão 2228/2019-TCU-Plenário, rel. Ministro BENJAMIN ZYMLER, decidiu acolher parcialmente as razões de justificativa de Pedro José Barusco Filho, Alan Kardec Pinto, Vicente Gullo e Wagner Menezes de Magalhães; excluir Sérgio dos Santos Arantes da relação processual; e rejeitar as razões de justificativa de Marcelo Lopes dos Santos com a aplicação da multa prevista no art. 58, inciso II, da Lei 8.443/1992.
2.6. Irresignado, Marcelo Lopes dos Santos opôs embargos de declaração em face do Acórdão 2228/2019-TCU-Plenário, os quais foram, por meio do Acórdão 2505/2019-TCU-Plenário, rel. Ministro BENJAMIN ZYMLER (peça 122) , conhecidos e acolhidos parcialmente no sentido de integrar o acórdão recorrido com os esclarecimentos expostos no voto condutor à peça 123.
2.7. Inconformado, Marcelo Lopes dos Santos interpôs pedido de reexame (peça 133) contra o Acórdão 2228/2019-TCU-Plenário (peça 107) , espécie de recurso objeto do presente exame.
EXAME DE ADMISSIBILIDADE
3. Reitera-se o exame preliminar de admissibilidade (peças 134-135) , acolhido por despacho do Relator, Ministro Augusto Nardes, que conheceu do recurso interposto por Marcelo Lopes dos Santos, com a atribuição de efeito suspensivo aos itens 9.4 e 9.5 do Acórdão 2228/2019-TCU-Plenário, em relação ao recorrente (peça 137) .
EXAME TÉCNICO
4. Delimitação
4.1. Constitui objeto do presente recurso definir as seguintes questões:
a) ausência da irregularidade objeto da audiência;
b) ausência de dolo ou erro grosseiro;
c) ocorrência de boa-fé; e
d) ausência de dosimetria da pena.
4.2. Registra-se que o presente exame atentará para a questão da responsabilidade subjetiva com base na Lei 13.655/2018 (Lei de Introdução às Normas do Direito Brasileiro - LINDB) , mormente no que concerne aos arts. 22 e 28 da novel legislação.
5. Ausência da irregularidade objeto da audiência
5.1. O recorrente traz a tese de que não teria havido cometimento de irregularidade na aprovação do DFP da contratada com a rubrica 'Viagens Periódicas a Lazer' no âmbito do orçamento do Contrato 0800.0029655.07.02 (diesel) , pois tal ato estaria amparado pela legislação e pelos normativos internos da Petrobras vigentes à época do mencionado contrato; tendo ele, para tanto, apresentado a seguinte linha argumentativa (peça 133, p. 3-14) :
a) proposta da unidade técnica pelo acolhimento das razões de justificativa apresentadas pelo recorrente na fase de instrução (peça 133, p. 2-7) ;
b) a inclusão da rubrica 'Viagens periódicas a lazer' no âmbito do orçamento do Contrato 0800.0029655.07.02 (diesel) teria ocorrido em virtude de demandas de entidades de classe em 2006 e 2007, as quais teriam sido incorporadas no Acordo Coletivo de Trabalho dos Trabalhadores da Obra de Ampliação e Modernização REVAP 2008 (peça 133, p. 7) ;
c) o caso concreto teria que levar em consideração o contexto histórico da implementação das obras de modernização e adequação do sistema de produção do Revap (crescimento exponencial dos projetos da Petrobras de expansão da capacidade de refino mormente no Estado de São Paulo e escassez de mão de obra especializada na região) - peça 133, p. 3, 7-11, 17, 25-80;
d) a inaplicabilidade da Instrução Normativa Seges 5/2017 ao caso concreto, haja vista não abranger sociedade de economia mista e a impossibilidade de haver a aplicação de legislação em atos praticados anteriormente a sua vigência (peça 133, p. 11-13) ;
e) não haveria previsão legal e em normativos internos da Petrobras que a autorizasse a interferir na composição de preços da empresa contratada (apresentadas no DFP) sujeitos à liberdade de mercado, ficando à cargo da contratante verificar a exequilidade/consistência da proposta financeira das licitantes - peça 133, p. 13-17;
f) a rubrica relacionada ao reembolso de passagens dos trabalhadores alojados às expensas do consórcio contratado ('Viagens Periódicas a Lazer') incrementaria os gastos com pessoal e seria absolutamente compatível com o objeto do contrato, tendo em vista a escassez de mão de obra na região da refinaria e a existência de pleitos nesse sentido (que passaria a ser concedido por meio de acordos coletivos posteriores) - peça 133, p. 16, 23;
g) haveria disposição expressa no Manual de Procedimentos Contratuais (itens 4.1.2.6.2 e 4.1.2.6.3) , vigente à época do contrato, documento que complementaria o Decreto 2.745/2008, delimitação da amplitude do exame no tocante ao DFP da licitante (peça 133, p. 16) ;
h) o reembolso de passagens dos trabalhadores alojados às expensas do consórcio contratado ('Viagens Periódicas a Lazer') seria pleito recorrente da categoria e constaria de contratos de obras similares (peça 133, p. 17-18) ; e
i) o ato de gestão praticado pelo recorrente não teria ocasionado qualquer dano à Petrobras, tendo ele sido regular e consonante com os melhores interesses dessa companhia (peça 133, p. 18) .
Análise:
5.2. No que concerne à arguição do recorrente de que a proposta da unidade técnica pelo acolhimento das razões de justificativa por ele apresentadas na fase de instrução, deve-se ressaltar que os pareceres exarados pela unidade técnica possuem caráter opinativo, não detendo elas caráter vinculante às decisões colegiadas desta Corte de Contas, formada por seus ministros e ministros-substitutos. A competência para julgar as contas dos administradores públicos encontra-se no art. 71, inciso II, da Magna Carta. Com efeito, o julgador não está compelido a considerar todas as alegações da parte, desde que tenha elementos que entenda serem suficientes para formar sua convicção; tampouco está obrigado a examinar todas as considerações da unidade técnica e do Ministério Público junto ao TCU, cujos entendimentos e argumentos servem para fornecer subsídios e não vinculam a formação da convicção do Tribunal (Acórdão 1561/2017-TCU-Plenário, rel. Ministro JOSÉ MÚCIO MONTEIRO) .
5.3. Em relação à questão da inaplicabilidade da Instrução Normativa Seges 5/2017 ao caso concreto, haja vista não abranger sociedade de economia mista e a impossibilidade de haver a aplicação de legislação em atos praticados anteriormente a sua vigência, vê-se, de plano, que essa merece prosperar. De fato, a norma não se aplica a sociedades de economia mista (caso da Petrobras) , tampouco pode ela retroagir a fatos ocorridos há aproximadamente dez anos antes de sua vigência. Ora, a aplicação da mencionada norma infralegal a fatos pretéritos afronta ao art. 5º, inciso XXXVI, da Constituição Federal, art. 6º da LINDB (Decreto-Lei 4.657/1942) , bem como aos princípios da segurança jurídica e do tempus regit actum.
5.4. Não obstante a afastabilidade da Instrução Normativa Seges 5/2017 ao caso concreto, tem-se que tal circunstância, por si só, não possui o condão de elidir a conduta irregular cometida pelo recorrente, o qual, na condição de Coordenador da Comissão de Negociação, aprovou o Demonstrativo de Formação de Preços (DFP) da contratada com a rubrica 'Viagens Periódicas a Lazer', em desacordo com o art. 37 da Constituição Federal e com os artigos 7º, §4°, e 65, inciso I, alínea 'b', da Lei 8.666/1993. Senão, veja-se.
5.5. De pronto, insta consignar que a previsão da supracitada rubrica 'Viagens periódicas a lazer' constou de acordos coletivos que foram celebrados posteriormente (2008 e 2009) ao próprio certame que culminou no Contrato 0800.0029655.07.02, o qual foi assinado em 13/2/2007 (peças 4, p. 76-112; 10, p. 37-55; e 61, p. 77-112) . Em verdade, sequer estava em vigência o Acordo Coletivo de 2007, consoante peça 12, p. 48-60) , porquanto esse vigeu de 10/5/2007 a 30/4/2008. Assim, não há que se falar em aplicabilidade, no caso concreto, do art. 611 da CLT (Decreto-Lei 5.452/1943) c/c o art. 7º, inciso XXVI, da Constituição Federal, porquanto não comprovada a previsão da rubrica no acordo coletivo da categoria vigente à época da contratação.
5.6. Eventuais demandas nesse sentido tidas em 2006 e 2007 não são suficientes para torná-las compulsórias no âmbito contratual, ainda mais quando o recorrente não trouxe aos autos documentos probatórios de tais pleitos.
5.7. Efetivamente, à luz do Acórdão 3890/2017-TCU-Primeira Câmara, rel. Ministro WALTON ALENCAR RODRIGUES, cabe ao responsável o ônus de produzir defesa especificada, sob pena de presumirem-se verdadeiras as alegações de fato não impugnadas (art. 341 da Lei 13.105/2015) ; sendo que a defesa genérica produz efeitos semelhantes ao da revelia (art. 344 do CPC) , escapando à presunção de veracidade apenas as situações descritas no art. 345 do CPC, em especial a identificação de que as alegações formuladas são inverossímeis ou estão em contradição com prova dos autos, fato não verificado neste processo.
5.8. No tocante à alegação de que constaria de contratos de obras similares, tem-se que aceitar tal assertiva seria afrontar o princípio do Nemo auditur propriam turpitudinem allegans. Ora, se utilizar de outros casos em que se adotou a prática irregular não se coaduna com o ordenamento jurídico. Ad argumentandum tantum, tem-se que os documentos à peça 3, p. 45 e 53 (mencionados pela unidade técnica às peças 66 e 99) , não se assemelham à questão da rubrica 'Viagens periódicas a lazer', porquanto as verbas para 'hospedagens/passagens' podem ser interpretadas como alusivas a viagens no interesse do serviço, caso completamente diverso das tratadas neste recurso (de caráter privado do empregado - sem relação com o objeto contratado) .
5.9. Quanto à argumentação do recorrente de que não haveria previsão legal e em normativos internos da Petrobras que a autorizasse a interferir na composição de preços da empresa contratada (apresentadas no DFP) sujeitos à liberdade de mercado, ficando à cargo da contratante verificar a exequilidade/consistência da proposta financeira das licitantes; tem-se que essa não merece acolhimento.
5.10. De início, deve-se aclarar ao apelante que não se trata de interferir na composição de preços da empresa contratada, mas sim examinar se essa se encontra adequada aos ditames legais, mormente a Lei de Licitações. Decerto, o próprio defendente corrobora com tal assertiva ao mencionar que caberia à contratante verificar a exequilidade/consistência da proposta financeira das licitantes (peça 133, p. 13-17) . A questão da consistência alude justamente ao conceito de coerência da proposta do licitante.
5.11. Em relação ao arguido pelo recorrente de que a rubrica relacionada ao reembolso de passagens dos trabalhadores alojados às expensas do consórcio contratado ('Viagens Periódicas a Lazer') incrementaria os gastos com pessoal e seria absolutamente compatível com o objeto do contrato, tem-se que merece ser refutada.
5.12. Com efeito, a previsão da rubrica ('Viagens Periódicas a Lazer') não possui qualquer relação com o objeto do Contrato 0800.0029655.07.02 (execução de Unidade de tratamento de diesel U-262, geração de hidrogênio U-294 e retificação de águas ácidas U-684 e U-685) . A decisão pela inclusão de tal rubrica, além de não haver comprovação de sua obrigatoriedade em Acordos Coletivos à época de sua assinatura do aludido contrato (13/2/2007) , não se revela consonante aos princípios constitucionais da legalidade, impessoalidade, moralidade e eficiência (art. 37, caput, da Constituição Federal) . Ao reverso, trata-se de decisão de cunho gerencial da empresa contratada, devendo esta, pois, arcar com tais despesas e não as contabilizar como custo de serviço no âmbito de licitação de obra pública.
5.13. Quanto à argumentação de que haveria disposição expressa no Manual de Procedimentos Contratuais (itens 4.1.2.6.2 e 4.1.2.6.3) , vigente à época do contrato, documento que complementaria o Decreto 2.745/2008, delimitação da amplitude do exame no tocante ao DFP da licitante, tem-se que essa não merece ser acatada. Explica-se.
5.14. Até a edição da lei de que trata o art. 173, § 1º, da Constituição Federal (na redação dada pela Emenda Constitucional 19/1998) , as empresas públicas, sociedades de economia mista e suas subsidiárias deviam submeter-se aos princípios básicos da licitação. Existe exceção apenas quando a realização de licitação constitui óbice intransponível à sua atividade negocial (circunstância não comprovada nos presentes autos) . E, mesmo nestes casos, devem ser observados os demais princípios aplicáveis à Administração Pública quando da contratação de bens e/ou serviços.
5.15. De acordo com o que dispõe o art. 37, XXI, da Constituição Federal, a Petrobras, por integrar a administração pública indireta, está obrigada a promover licitação previamente às contratações para aquisição de bens e prestação de serviços. Ainda que os contratos se destinem a atender à atividade-fim da empresa, a licitação é obrigatória. A exceção acontece apenas quando a realização do procedimento licitatório constitui óbice intransponível à sua atividade negocial.
5.16. Sobre a matéria, o Tribunal, em sede de consulta, manifestou-se sobre a necessidade de licitação para as contratações das empresas públicas, sociedades de economia mista e suas subsidiárias que explorem atividade econômica de produção ou comercialização de bens ou de prestação de serviços. Embora haja a previsão constitucional de criação de um estatuto para regulação das contratações desses entes (art. 173, § 1°, da Constituição Federal) , a obrigatoriedade de aplicação da Lei 8.666/1993 persistirá enquanto não for editada lei específica instituindo o referido estatuto, conforme estabelecido no Acórdão 1390/2004-TCU-Plenário, rel. Ministro-Substituto MARCOS BEMQUERER. Posteriormente, outros julgados do Tribunal adotaram o mesmo entendimento: Acórdão 1689/2011-TCU-Plenário, rel. Ministro-Substituto MARCOS BEMQUERER; 328/2010-TCU-Plenário, rel. Ministro AUGUSTO NARDES; 2149/2010-TCU-Plenário, rel. Ministro JOSÉ MÚCIO MONTEIRO; 1732/2009- TCU-Plenário, rel. Ministro AUGUSTO NARDES; 1854/2009-TCU-2ª Câmara, rel. Ministro RAIMUNDO CARREIRO; 1910/2009-TCU-Plenário, rel. Ministro WALTON ALENCAR RODRIGUES; 2413/2009-TCU-Plenário, rel. Ministro AUGUSTO NARDES; 2475/2009-TCU-Plenário, rel. Ministro JOSÉ JORGE; 2176/2007-TCU-Plenário, rel. Ministro RAIMUNDO CARREIRO; 1732/2009-TCU-Plenário, rel. Ministro AUGUSTO NARDES; 1398/2008-TCU-Plenário, rel. Ministro RAIMUNDO CARREIRO; 777/2008-TCU-Plenário, rel. Ministro UBIRATAN AGUIAR; 920/2007-TCU-Plenário, rel. Ministro VALMIR CAMPELO; 6033/2015-TCU-2ª Câmara, rel. Ministro VITAL DO RÊGO; 2384/2015-TCU-2ª Câmara, rel. Ministro BENJAMIN ZYMLER; 2488/2018-TCU-Plenário, rel. Ministro BENJAMIN ZYMLER; 2957/2018-TCU-Plenário, rel. Ministro BRUNO DANTAS; 585/2019-TCU-Plenário, rel. ANA ARRAES, entre outros.
5.17. Ora, se o estatuto previsto no art. 173, § 1°, da Constituição Federal restava pendente de edição de lei específica à época da contratação, compreende-se, logicamente, pela invalidade do art. 67 da Lei 9.478/1997 e do Decreto 2.745/1998. Com efeito, a Decisão 663/2002-Plenário, rel. Ministro UBIRATAN AGUIAR, firmou entendimento quanto à inconstitucionalidade do art. 67 da Lei 9.478/1997 e do Decreto 2.745/1998. Nesse sentido são os Acórdão 395/2005-TCU-Plenário, rel. Ministro UBIRATAN AGUIAR, 854/2006-TCU-Plenário, rel. Ministro BENJAMIN ZYMLER, 266/2007-TCU-Plenário, rel. Ministro VALMIR CAMPELO. Posteriormente, há diversos precedentes desta Corte de Contas reforçando o vício de constitucionalidade do art. 67 da Lei 9.478/1997 e do Decreto 2.745/1998, conforme se observa nos Acórdão 2302/2015-TCU-Plenário, rel. Ministro JOSÉ MÚCIO MONTEIRO) - nesse sentido tem-se os Acórdão 2811/2012-TCU-Plenário, rel. Ministro AROLDO CEDRAZ; 2834/2011-TCU-Plenário, rel. Ministro AROLDO CEDRAZ; 1548/2011-TCU-Plenário, rel. Ministro JOSÉ MÚCIO MONTEIRO; 2465/2010-TCU-Plenário, rel. Ministro VALMIR CAMPELO; 560/2010-TCU-Plenário, rel. Ministro AUGUSTO NARDES; 328/2010-TCU-Plenário, rel. Ministro AUGUSTO NARDES; e 1969/2008-TCU-1ª Câmara, rel. Ministro GUILHERME PALMEIRA; 1398/2008-TCU-Plenário, rel. Ministro RAIMUNDO CARREIRO.
5.18. No que se refere à alegação do recorrente de que o ato de gestão praticado pelo recorrente não teria ocasionado qualquer dano à Petrobras, tendo ele sido regular e consonante com os melhores interesses dessa companhia, observa-se que essa não merece prosperar. Com efeito, o fato de aprovar o Demonstrativo de Formação de Preços (DFP) da contratada com a rubrica 'Viagens Periódicas a Lazer', (em desacordo com o art. 37 da Constituição Federal e com os artigos 7º, §4°, e 65, inciso I, alínea 'b', da Lei 8.666/1993; além de não restar comprovado nos autos amparo em normas trabalhistas e acordos coletivos vigentes à época do processo de contratação) acarretou evidente prejuízo potencial à Petrobras no valor de R$ 1.418.050,00 (custo não relacionado à execução da obras) .
5.19. Em relação ao aduzido pelo apelante de que, no caso concreto, dever-se-ia levar em consideração o contexto histórico da implementação das obras de modernização e adequação do sistema de produção do Revap (crescimento exponencial dos projetos da Petrobras de expansão da capacidade de refino mormente no Estado de São Paulo e escassez de mão de obra especializada na região) , tem-se que esta circunstância não restou comprovada nos autos. Nesse ponto, cabe rememorar a lição do Acórdão 3890/2017-TCU-Primeira Câmara, rel. Ministro WALTON ALENCAR RODRIGUES, no sentido que cabe ao responsável o ônus de produzir defesa especificada, sob pena de presumirem-se verdadeiras as alegações de fato não impugnadas (art. 341 da Lei 13.105/2015) ; sendo que a defesa genérica produz efeitos semelhantes ao da revelia (art. 344 do CPC) , escapando à presunção de veracidade apenas as situações descritas no art. 345 do CPC, em especial a identificação de que as alegações formuladas são inverossímeis ou estão em contradição com prova dos autos, fato não verificado neste processo.
5.20. Efetivamente, do exame dos documentos trazidos em sede de recurso de reconsideração (peça 133, p. 25-80) , concluiu-se que esses tratam de Plano de Negócios da Petrobras de 2007-2011, datado de 21/7/2006 - (peça 133, p. 25-65) e Apresentação da Petrobras, datado de 4/2/2009, acerca da modernização da Revap (peça 133, p. 66-80) .
5.21. No aludido plano de negócios, verificou-se, de pronto, a seguinte informação (peça 133, p. 27) , a título de aviso:
'As apresentações podem conter previsões acerca de eventos futuros. Tais previsões refletem apenas expectativas dos administradores da Companhia. Os termos 'antecipa', 'acredita', 'espera', 'prevê', 'pretende', 'planeja', 'projeta', 'objetiva', 'deverá', bem como outros termos similares, visam a identificar tais previsões, as quais, evidentemente, envolvem riscos ou incertezas previstos ou não pela Companhia. Portanto, os resultados futuros das operações da Companhia podem diferir das atuais expectativas, e o leitor não deve se basear exclusivamente nas informações aqui contidas. A Companhia não se obriga a atualizar as apresentações e previsões à luz de novas informações ou de seus desdobramentos futuros.' (Grifou-se) .
5.22. Como se vê, considerando ainda a informação à peça 133, p. 51 e 55, comprova-se que havia um plano de investimentos no Estado de São Paulo no valor de R$ 4.473 milhões, e uma demanda de empregos no Brasil em 2007 de cerca de mais de 970 mil postos de trabalhos totais; porém, trata-se apenas de uma expectativa empresarial. Importante salientar que, em nenhum momento, restou evidenciado nos autos a aventada escassez de mão de obra.
5.23. Quanto à Apresentação da Petrobras, datada de 4/2/2009, acerca da modernização da Revap (peça 133, p. 66-80) , extrai-se, em suma, a descrição da infraestrutura da companhia, vantagens e benefícios da modernização, efetivo empregado de 9.759 pessoas (com 65% de moradores da região de São José dos Campos/SP, Jacareí/SP e Caçapava/SP) - peça 133, p. 67-74. Ora, como se vê, tais informações não demonstram a alegada escassez de mão-de-obra especializada na região.
5.24. Por fim, ad argumentandum tantum, ainda que se aceitasse a inclusão da rubrica 'Viagens Periódicas a Lazer' no valor de R$ 1.418.050,00 (o que não é o caso conforme explanado neste exame) , deve-se salientar que o recorrente não trouxe aos autos elementos que justificassem o valor de tal rubrica (a exemplo de dados quantitativos de trabalhadores, detalhamentos de custos com passagens, memórias de cálculo, estudos) .
5.25. Nesse diapasão, importa trazer à cola entendimento materializado no Acórdão 1441/2015-TCU-Plenário, rel. Ministro VITAL DO RÊGO, no sentido de que, nas licitações de obras e serviços de engenharia promovidas pela Petrobras, as estimativas de preço devem se basear em orçamento detalhado, sempre que o projeto-base da licitação, por seus elementos mínimos, assim o permitir. A utilização de estimativas paramétricas e a avaliação aproximada baseada em outras obras similares devem ser realizadas somente nas frações do empreendimento não suficientemente detalhadas pelo projeto-base da licitação, com no mínimo o mesmo nível de detalhamento adotado nos Demonstrativos de Formação de Preços (DFP) .
5.26. Em face do exposto, propõe-se rejeitar a tese do recorrente.
6. Ausência de dolo ou erro grosseiro
6.1. O recorrente aduz a tese de que não teria cometido dolo ou erro grosseiro, não se enquadrando, pois, no art. 28 da LINDB, tendo apresentado, nesse sentido, as seguintes alegações (peça 133, p. 18-21) :
a) não seria possível atribuir ao recorrente e comprovar nos presentes autos erro grosseiro, entendido esse como ação ou omissão com elevado grau de negligência, imprudência ou imperícia, conforme definição do art. 12, §§1º e 2º, do Decreto 9.830/2019 (peça 133, p. 18-21) ; e
b) a exigência dos elementos dolo ou erro grosseiro seria uma homenagem ao princípio constitucional da presunção de boa-fé e de inocência (peça 133, p. 21) .
Análise:
6.2. No que concerne à questão da responsabilidade subjetiva com base na Lei 13.655/2018 (Lei de Introdução às Normas do Direito Brasileiro - LINDB) , importa mencionar, que, na aplicação de sanções, o TCU deve considerar a natureza e a gravidade da infração, os danos que delas provieram para a Administração Pública, as circunstâncias agravantes ou atenuantes e os antecedentes do agente, nos termos do art. 22, § 2º (Acórdão 2463/2019-TCU-Primeira Câmara, rel. Ministro BRUNO DANTAS) . Para fins de aplicação de sanções pelo TCU, deve-se verificar a ocorrência de culpa grave ou dolo do administrador público (Acórdão 11762/2018-TCU-Segunda Câmara, rel. Ministro-Substituto MARCOS BEMQUERER) .
6.3. Em relação à natureza e à gravidade da infração, aponta-se, de plano, não haver nos autos elementos que evidenciem que o responsável ora apelante tenha agido de má-fé, devendo-se salientar que a responsabilização no âmbito do TCU não exige a configuração de dolo, bastando que o agente tenha agido com culpa grave (Acórdão 1620/2019-TCU-Plenário, rel. Ministro BRUNO DANTAS) . Resta, pois, averiguar se houve, para fins de aplicação de multa no âmbito deste processo, a ocorrência ou não de culpa grave/erro grosseiro.
6.4. Para fins do exercício do poder sancionatório do TCU, erro grosseiro é o que decorreu de grave inobservância do dever de cuidado, isto é, que foi praticado com culpa grave (Acórdão 1689/2019-TCU-Plenário, rel. Ministro AUGUSTO NARDES, 2924/2018-TCU-Plenário, rel. Ministro JOSÉ MÚCIO MONTEIRO, e 2391/2018-TCU-Plenário, rel. Ministro BENJAMIN ZYMLER) .
6.5. No caso concreto, verifica-se que a irregularidade cometida pelo responsável ora recorrente (orçamento do edital/contrato/aditivo incompleto ou inadequado referente ao DFP da contratada no Contrato 0800.0029655.07.2 - diesel) foi praticada (conduta: aprovar o Demonstrativo de Formação de Preços (DFP) da contratada com a rubrica 'Viagens Periódicas a Lazer' no valor de 1.418.050,00) , no mínimo, com culpa grave (por negligência e/ou imprudência) , tendo ele assumido todos os riscos envolvidos na prática do ato administrativo, pois era de se esperar dele a ciência de que a aludida rubrica não estava relacionada a qualquer custo associado à obra, além de não ter sido devidamente justificada e detalhada, além de não ter restado comprovado amparo em normas e acordos trabalhistas vigentes à época.
6.6. No caso em questão, o ato foi considerado pelo relator a quo de extrema gravidade, haja vista as seguintes circunstâncias explicitadas no voto condutor do Acórdão 2505/2019-TCU-Plenário, proferido em sede de embargos declaratórios, conforme excerto abaixo (peça 123, p. 3-4) :
'25. Feitas essas breves considerações, saliento que a sanção aplicada pelo Acórdão 2228/2019-TCU-Plenário está estritamente dentro do limite legal existente no art. 58 da Lei 8.443/1992. Além disso, esclareço que sopesei a gravidade e o grau de reprovabilidade das irregularidades, assim como a capacidade econômica do agente sancionado.
26. Consoante exposto acima, considerei a conduta do embargante extremamente reprovável, na medida em que admitiu a inclusão de uma rubrica totalmente estranha ao objeto licitado no demonstrativo de formação do preço da empresa contratada. A meu ver, tal situação é agravada pelo fato de ter sido verificada em uma contratação superior a R$ 700 milhões, o que exigiria um nível de cautela e zelo extraordinários do responsável.
27. Também sopesei na gravidade da irregularidade o valor elevado da rubrica, superior a R$ 1,4 milhão, o fato de sequer haver previsão desta nas normas trabalhistas e na convenção coletiva de trabalho em vigor. Ainda que o Acordo Coletivo de Trabalho de 2009 dos Trabalhadores da Obra de Ampliação e Modernização da Revap tenha previsto posteriormente tal benefício para trabalhadores cujas residências estivessem a mais de 200 km da obra, tal disposição provavelmente não teria repercussão nos preços contratados, haja vista que a obra se localizava a distância inferior do maior centro urbano do país.
28. Aliás, outro fator que foi sopesado na dosimetria da sanção aplicada ao responsável foi a absoluta ausência de motivação e do detalhamento sobre o valor da verba incluída na proposta contratada.' (Grifou-se) .
6.7. Como se vê, vários fatores levaram esta Corte de Contas a considerar a existência de culpa grave (erro grosseiro) e apenar o responsável com a multa prevista no art. 58, inciso II, da Lei 8.443/1992. Nesse contexto, tem-se que, para fins do exercício do poder sancionatório do TCU, erro grosseiro é o que decorreu de grave inobservância do dever de cuidado, isto é, que foi praticado com culpa grave (Acórdão 1689/2019-TCU-Plenário, rel. Ministro AUGUSTO NARDES; 2924/2018-TCU-Plenário, rel. Ministro JOSÉ MÚCIO MONTEIRO; 2391/2018-TCU-Plenário, rel. Ministro BENJAMIN ZYMLER) , fato que foi observado nestes autos. A propósito, importa trazer à baila, precedente que pode ser adotado por analogia no caso concreto, qual seja:
'Equívocos graves na estimativa do preço de obras públicas ensejam responsabilização do engenheiro orçamentista e de seu superior hierárquico imediato.' (Acórdão 1464/2013-TCU-Plenário, rel. Ministro JOSÉ MUCIO MONTEIRO) . (Grifou-se) .
6.8. Ainda que se adote a linha de que o erro grosseiro (art. 28 do Decreto-lei 4.657/1942 - LINDB) é aquele que pode ser percebido por pessoa com diligência abaixo do normal ou que pode ser evitado por pessoa com nível de atenção aquém do ordinário, decorrente de grave inobservância de dever de cuidado (Acórdão 4447/2020-TCU-Segunda Câmara, rel. Ministro AROLDO CEDRAZ; e 3327/2019-TCU-1ª Câmara, rel. Ministro VITAL DO RÊGO) , tem-se que a conduta do responsável, ante o conjunto de circunstâncias trazidas no item 6.6, revela-se grave o suficiente para ser considerada erro grosseiro.
6.9. Salienta-se, por oportuno, não haver nos presentes autos elementos hábeis a comprovar a ocorrência de circunstâncias práticas, ainda que de ordem estrutural, a limitar ou condicionar a ação do responsável na verificação da adequação orçamentária da contratada a incluir rubrica 'Viagens Periódicas a Lazer' no valor de 1.418.050,00.
6.10. Por fim, insta consignar que a boa-fé não pode ser presumida ou acatada a partir de mera alegação, devendo ser demonstrada e comprovada a partir dos elementos que integram os autos, corroborada em contexto fático propício ao reconhecimento dessa condição em favor dos responsáveis (Acórdão 4667/2017-TCU-Primeira Câmara, rel. Ministro BRUNO DANTAS) .
6.11. Dessa forma, propõe-se refutar a tese do recorrente.
7. Ocorrência de boa-fé
7.1. O recorrente argui ter agido de boa-fé, em estrita observância às normas legais e sistematizadas da Petrobras, e em prol dos melhores interesses dessa companhia (peça 133, p. 21) . Alega que sua conduta teria sido diligente e de acordo com as normas legais, sem causar prejuízo aos cofres da Petrobras (peça 133. p. 23) .
Análise:
7.2. Inicialmente, deve-se deixar claro que a boa-fé não pode ser presumida, devendo ser demonstrada e comprovada a partir dos elementos que integram os autos (Acórdão 1895/2014-TCU-Segunda Câmara, rel. Ministra ANA ARRAES; 1322/2007-TCU-Plenário, rel. Ministro AROLDO CEDRAZ) .
7.3. De fato, a boa-fé não pode ser presumida ou acatada a partir de mera alegação, devendo ser demonstrada e comprovada a partir dos elementos que integram os autos, corroborada em contexto fático propício ao reconhecimento dessa condição em favor dos responsáveis (Acórdão 4667/2017-TCU-Primeira Câmara, rel. Ministro BRUNO DANTAS) . A boa-fé deve ser aferida objetivamente, sendo necessário constatar algum ato ou fato capaz de caracterizar a conduta zelosa e diligente do responsável, mediante prova nos autos (Acórdão 2399/2014-TCU-Plenário, rel. Ministro JOSÉ MUCIO MONTEIRO) . Nesse sentido, tem-se os Acórdão 2742/2019-TCU-Segunda Câmara, rel. Ministro-Substituto MARCOS BEMQUERER; 1894/2018-TCU-2ª Câmara, rel. Ministro AUGUSTO NARDES; e 8928/2015-TCU-2ª Câmara, rel. Ministro-Substituto MARCOS BEMQUERER.
7.4. Nesse contexto, e após exame de toda a documentação carreada aos autos, não há como se vislumbrar a boa-fé na conduta do responsável, já que não foram constatados atos ou fatos atenuantes os quais pudessem apontar para atitude zelosa e diligente do responsável na gestão da coisa pública, especificamente no que concerne à adequação do orçamento de licitação no âmbito da Petrobras. Com efeito, o recorrente restringiu-se a apresentar alegações incapazes de elidir a irregularidade cometida.
7.5. Insta consignar, por oportuno, que não há que se falar em reconhecimento de boa-fé do recorrente a partir do seguinte trecho do voto condutor do Acórdão 2505/2019-TCU-Plenário:
'23. Além dessas disposições, avalio que o comportamento da parte no curso do processo, ou seja, a sua boa-fé processual, poderia ser computado na dosimetria da sanção que lhe seria imputada por conta dos ilícitos que tenha cometido. É certo, porém, que subsiste espaço mais amplo de discricionariedade atribuído à autoridade competente para aplicar sanções administrativas.' (Grifou-se) 
7.6. Como se vê, o Ministro-Relator não reconheceu a boa-fé processual mas apenas aventou uma possibilidade de que essa pudesse ser computada na dosimetria da multa.
7.7. Diante disso, propõe-se afastar a tese do recorrente.
8. Ausência de dosimetria da pena
8.1. O defendente apresenta a tese de que o Ministro-Relator teria deixado de considerar na dosimetria da pena cada uma das circunstâncias previstas no art. 22, §2º, do Decreto-Lei 4.657/1942, tendo manifestado os seguintes argumentos (peça 133, p. 21-25) :
a) a unidade técnica teria considerado a conduta do recorrente diligente e de acordo com os normativos legais, não tendo causado qualquer dano aos cofres da Petrobras (peça 133, p. 23) ;
b) a inclusão da rubrica 'Viagens Periódicas a Lazer' no valor de 1.418.050,00 seria justificável ante a falta de mão-de-obra especializada na região e o intenso fluxo de investimentos em vários empreendimentos da Petrobras - fato este que demonstraria que a mencionada rubrica não seria estranha ao objeto licitado (peça 133, p. 23) ;
c) não teria havido violação a regra ou norma no exercício da Comissão de Licitação da Petrobras (peça 133, p. 22-23) ;
d) não mereceria acolhimento considerar grave a suposta irregularidade em face do valor elevado, além de que a rubrica 'Viagens Periódicas a Lazer' representaria a aproximados 0,2% (percentual irrelevante) do valor total do contrato (peça 133, p. 24) ;
e) caso houvesse eventual dano ao erário, a baixa materialidade da suposta irregularidade não teria o condão de classificar o achado como gravíssimo (peça 133, p. 24) ; e
f) a conduta do recorrente não poderia ser tipificada como grave, porquanto não causou danos à Petrobras (peça 133, p. 24) .
Análise:
8.2. Primordialmente, cumpre ressaltar que a dosimetria da pena, no âmbito do TCU, tem como balizadores o nível de gravidade dos ilícitos apurados, com a valoração das circunstâncias fáticas e jurídicas envolvidas, e a isonomia de tratamento com casos análogos. O Tribunal não realiza dosimetria objetiva da multa, comum à aplicação de normas do Direito Penal. Não há um rol de agravantes e atenuantes legalmente reconhecido (Acórdão 9402/2015-TCU-Segunda Câmara, rel. Ministro-Substituto ANDRÉ DE CARVALHO) . Nesse sentido são os Acórdão 1747/2018-TCU-Plenário, rel. Ministro AROLDO CEDRAZ; 992/2017-TCU-Plenário, rel. Ministro AUGUSTO NARDES; 944/2016-TCU-Plenário, rel. Ministro AUGUSTO NARDES; 1427/2015-TCU-Plenário, rel. Ministro AUGUSTO NARDES; 123/2014-TCU-Plenário, rel. Ministro RAIMUNDO CARREIRO.
8.3. Salienta-se, ainda, que, na aplicação de sanções, o TCU deve considerar a natureza e a gravidade da infração, os danos que dela provieram para a Administração Pública, as circunstâncias agravantes ou atenuantes e os antecedentes do agente, nos termos do art. 22, § 2º, do Decreto-lei 4.657/1942 (Lei de Introdução às Normas do Direito Brasileiro) - Acórdão 2463/2019-TCU-Primeira Câmara, rel. Ministro BRUNO DANTAS. Por fim, na aplicação de sanções, o TCU deve considerar os obstáculos e as dificuldades reais enfrentadas pelo gestor, bem como ponderar se as circunstâncias do caso concreto limitaram ou condicionaram a ação do agente (art. 22 do Decreto-lei 4.657/1942 - LINDB) - Acórdão 60/2020-TCU-Plenário, rel. Ministra ANA ARRAES.
8.4. In casu, no que se refere ao argumento de que a inclusão da rubrica 'Viagens Periódicas a Lazer' no valor de R$ 1.418.050,00 seria justificável ante a falta de mão de obra especializada na região e o intenso fluxo de investimentos em vários empreendimentos da Petrobras - fato este que demonstraria que a mencionada rubrica não seria estranha ao objeto licitado; tem-se que esse não merece prosperar. Com efeito, conforme examinado alhures (item 5 supra) , o recorrente não trouxe aos autos quaisquer elementos hábeis a desconstituir a irregularidade a ele atribuída.
8.5. Quanto ao alegado de que não teria havido violação a regra ou norma no exercício da Comissão de Licitação da Petrobras; tem-se que não merece acolhimento, conforme explanado alhures (item 5 supra) , o apelante além de descumprir o art. 37 da Constituição Federal, também o fez em relação à Lei 8.666/1993 (arts. 7º, §4°, e 65, inciso I, alínea 'b', da Lei 8.666/1993) , devendo-se repisar que o estatuto previsto no art. 173, § 1°, da Constituição Federal restava pendente de edição de lei específica à época da contratação, de modo que eram inválidos o art. 67 da Lei 9.478/1997 e do Decreto 2.745/1998.
8.6. No que tange à arguição de que não mereceria acolhimento considerar grave a suposta irregularidade em face do valor elevado, além de que a rubrica 'Viagens Periódicas a Lazer' representaria aproximados 0,2% (percentual irrelevante) do valor total do contrato; vê-se que essa não deve ser acatada. Ora, a dosimetria considerada não se definiu com base no valor contratual. Em sede de embargos de declaração, o relator a quo¸ conforme transcrição do item 6.6 deste exame, considerou o valor da contratação como sendo um elemento agravante da culpabilidade grave. Por oportuno, importa observar que a multa aplicada (R$ 20.000,00) representa 33,34% de R$ 59.988,01 - valor máximo da multa a que se refere o art. 58 da Lei 8.443/1992 vigente à época do decisum condenatório (Portaria-TCU 7, de 11/1/2018) , além de corresponder a 1,41% do efeito potencial (R$ 1.418.050,00) de sua conduta irregular.
8.7. Nesse ponto, é importante salientar que as motivações da pena aplicada ao recorrente foram suficientemente demonstradas em sede de embargos de declaração, conforme itens 25 a 28 do voto condutor do Acórdão 2505/2019-TCU-Plenário (peça 123, p. 3-4) , as quais se sintetiza a seguir:
a) conduta extremamente reprovável, na medida em que admitiu a inclusão de uma rubrica totalmente estranha ao objeto licitado no demonstrativo de formação do preço da empresa contratada, circunstância agravada pelo fato de ter sido verificada em uma contratação superior a R$ 700 milhões, o que exigiria um nível de cautela e zelo extraordinários do responsável;
b) valor elevado da rubrica indevidamente inclusa, superior a R$ 1,4 milhão;
c) inexistência de previsão da rubrica nas normas trabalhistas e na convenção coletiva de trabalho em vigor;
d) o benefício para trabalhadores cujas residências estivessem a mais de 200 km da obra - constante no Acordo Coletivo de Trabalho de 2009 dos Trabalhadores da Obra de Ampliação e Modernização da Revap - não teria, provavelmente, repercussão nos preços contratados, haja vista que a obra se localizava a distância inferior do maior centro urbano do país; e
e) absoluta ausência de motivação e do detalhamento sobre o valor da verba incluída acerca de 'Viagens Periódicas a Lazer' na proposta contratada.
8.8. De igual forma, não merece prosperar a alegação de que a conduta do recorrente não poderia ser tipificada como grave, porquanto não causou danos à Petrobras. Consoante lecionado no bojo do Acórdão 795/2014-TCU-Plenário, rel. Ministra ANA ARRAES, a imposição de multa com base no art. 58, II, da Lei 8.443/1992 independe de dano ao erário ou dolo nas ações dos responsáveis, bastando a chamada 'culpa contra a legalidade' na prática de ato com grave infração à norma legal ou regulamentar.
8.9. De todo modo, é inegável o fato de que o erro grosseiro cometido pelo recorrente acarretou potencialmente prejuízos à Petrobras, porquanto permitiu indevidamente a inclusão de rubrica em orçamento de contratada no valor de R$ 1.418.050,00.
8.10. Por fim, deve-se esclarecer que os pareceres exarados por unidade técnica do TCU possuem caráter opinativo, não detendo eles caráter vinculante às decisões colegiadas desta Corte de Contas, formada por seus ministros e ministros-substitutos. A competência para julgar as contas dos administradores públicos encontra-se no art. 71, inciso II, da Magna Carta. Com efeito, o julgador não está compelido a considerar todas as alegações da parte, desde que tenha elementos que entenda serem suficientes para formar sua convicção; tampouco está obrigado a examinar todas as considerações da unidade técnica e do Ministério Público junto ao TCU, cujos entendimentos e argumentos servem para fornecer subsídios e não vinculam a formação da convicção do Tribunal (Acórdão 1561/2017-TCU-Plenário, rel. Ministro JOSÉ MÚCIO MONTEIRO) .
8.11. Em razão do exposto, propõe-se rejeitar a tese do recorrente.
CONCLUSÃO
9. Das análises anteriores, conclui-se pelo não provimento do recurso, considerando-se que:
a) houve irregularidade na aprovação do DFP da contratada com a rubrica 'Viagens Periódicas a Lazer' no âmbito do orçamento do Contrato 0800.0029655.07.02, salientando-se que:
a.1) a previsão da rubrica 'Viagens periódicas a lazer' constou de acordos coletivos que foram celebrados posteriormente (2008 e 2009) ao próprio certame que culminou no Contrato 0800.0029655.07.02, o qual foi assinado em 13/2/2007;
a.2) eventuais demandas da categoria tidas em 2006 e 2007 não são suficientes para torná-las compulsórias no âmbito contratual, ainda mais quando o recorrente não trouxe aos autos documentos probatórios de tais pleitos;
a.3) a liberdade de mercado no âmbito das contratações da Petrobras não elide a obrigação de essa verificar a consistência da proposta financeira das licitantes;
a.4) a previsão da rubrica ('Viagens Periódicas a Lazer') não possui qualquer relação com o objeto do Contrato 0800.0029655.07.02 (execução de Unidade de tratamento de diesel U-262, geração de hidrogênio U-294 e retificação de águas ácidas U-684 e U-685) ;
a.5) à época da contratação, o estatuto previsto no art. 173, § 1°, da Constituição Federal restava pendente de edição de lei específica, de modo que eram inconstitucionais o art. 67 da Lei 9.478/1997 e o Decreto 2.745/1998;
a.6) não se comprovou nos autos a escassez, à época da contratação, de mão-de-obra especializada na região de instalação das obras de modernização e adequação do sistema de produção da refinaria do Vale do Paraíba (Revap) ;
a.7) o recorrente não trouxe aos autos elementos que justificassem o valor de tal rubrica (a exemplo de dados quantitativos de trabalhadores, detalhamentos de custos com passagens, memórias de cálculo, estudos) ;
b) ocorrência de erro grosseiro, considerando-se que:
b.1) no âmbito do controle externo, a existência de má-fé não é requisito essencial à culpabilidade do recorrente, bastando haver caracterizada a reprovabilidade da conduta, não tendo sido comprovado nos presentes autos a má-fé do recorrente;
b.2) para fins do exercício do poder sancionatório do TCU, erro grosseiro é o que decorreu de grave inobservância do dever de cuidado, isto é, que foi praticado com culpa grave, fato que foi observado nestes autos, haja vista a inclusão de uma rubrica totalmente estranha ao objeto licitado no demonstrativo de formação do preço da empresa contratada, valor elevado da rubrica indevidamente inclusa, superior a R$ 1,4 milhão, inexistência de previsão da rubrica nas normas trabalhistas e na convenção coletiva de trabalho em vigor, e ausência de motivação e do detalhamento sobre o valor da verba incluída acerca de 'Viagens Periódicas a Lazer' na proposta contratada;
c) no caso de responsabilização de pessoa física, a boa-fé não deve ser presumida, mas sim demonstrada e comprovada, fato que não ocorreu nos presentes autos, já que não foram constatados atos ou fatos atenuantes os quais pudessem apontar para atitude zelosa e diligente do responsável na gestão da coisa pública;
d) adequação da dosimetria da pena, considerando-se que:
d.1) o Tribunal não realiza dosimetria objetiva da multa, comum à aplicação de normas do Direito Penal, não havendo rol de agravantes e atenuantes legalmente reconhecido; e
d.2) a sanção aplicada foi suficientemente motivada em sede de embargos de declaração (Acórdão 2505/2019-TCU-Plenário) , não havendo que se falar em descumprimento do art. 22, § 2º, do Decreto-lei 4.657/1942 (Lei de Introdução às Normas do Direito Brasileiro) .
PROPOSTA DE ENCAMINHAMENTO
10. Ante todo o exposto, submete-se à consideração superior a presente análise do pedido de reexame interposto por Marcelo Lopes dos Santos contra o Acórdão 2228/2019-TCU-Plenário, propondo-se, com fundamento no art. 48 c/c o art. 32, inciso I, e 33, da Lei 8.443/1992:
a) conhecer do recurso e, no mérito, negar-lhe provimento; e
b) dar ciência da deliberação que vier a ser adotada ao recorrente, à Petróleo Brasileiro S/A (Petrobras) , e aos demais interessados."
	É o relatório.

8.1. Carlos Roberto Siqueira Castro (20.015/OAB-DF) e outros, representando Marcelo Lopes dos Santos.

Não atuou.

RELATÓRIO DE AUDITORIA. FISCOBRAS 2010. OBRAS DE MODERNIZAÇÃO E ADEQUAÇÃO DO SISTEMA DE PRODUÇÃO DA REFINARIA DO VALE DO PARAÍBA (REVAP). ORÇAMENTO DO CONTRATO INADEQUADO. MULTA DO ART. 58, INCISO II, DA LEI 8.443/1992. EMBARGOS DE DECLARAÇÃO. CONHECIMENTO E ACOLHIMENTO PARCIAL. PEDIDO DE REEXAME. ARGUMENTOS INSUFICIENTES PARA A REFORMA DO JULGADO. CONHECIMENTO E NEGATIVA DE PROVIMENTO.

RELATÓRIO DE AUDITORIA (RA)

Secretaria de Recursos (Serur); Secretaria de Fiscalização de Infraestrutura de Petróleo e Gás Natural (SeinfraPetróleo).

Em julgamento, pedido de reexame interposto por Marcelo Lopes dos Santos contra o Acórdão 2228/2019-TCU-Plenário, por meio do qual o Tribunal julgou auditoria realizada nas obras de modernização e adequação do Sistema de Produção da Refinaria do Vale do Paraíba (Revap) e, no que interessa ao recorrente, aplicou-lhe multa no valor de R$ 20.000,00, com fulcro no art. 58, inciso II, da Lei 8.443/1992.
O recorrente, então Coordenador da Comissão de Negociação da licitação que originou o Contrato 0800.0029655.07.2, foi chamado em audiência por ter aprovado o Demonstrativo de Formação de Preços (DFP) do consórcio contratado contendo a rubrica "viagens periódicas a lazer (pessoal alojado) ", com custo de R$ 1.418.050,00.
O contrato em questão foi celebrado em 13/2/2007 com o Consórcio Camargo Corrêa-Promon-MPE, no valor de R$ 727.931.775,88, para a execução de serviços nas Unidades Hidrotratamento de Diesel (U-262) , Geração de Hidrogênio (U-294) , Retificação de Águas Ácidas (U-684 e U-685) e Interligação (U-311 parcial) da UN-REVAP.
Nesta oportunidade, o recorrente alega que sua conduta teria sido amparada pela legislação e pelos normativos internos da Petrobras; que a inclusão da rubrica teria sido decorrente de demanda de entidades de classe posteriormente incorporada no acordo coletivo de trabalho da obra da Revap; que a rubrica seria necessária em decorrência da escassez de mão de obra; e que o ato não teria ocasionado qualquer dano à Petrobras. Argumenta, ainda, a ausência de dolo ou erro grosseiro, a ocorrência de boa fé e a ausência de dosimetria da pena.
Após examinar as razões recursais, a Secretaria de Recursos concluiu que não foram trazidos elementos suficientes para alterar a deliberação recorrida, razão pela qual propõe o conhecimento e o não provimento do apelo recursal.
Preliminarmente, ratifico o despacho exarado no sentido de que o recurso merece ser conhecido, porquanto preenche os requisitos de admissibilidade previstos nos arts. 33 e 48 da Lei 8.443/1992.
Quanto ao mérito, concordo com a análise empreendida pela secretaria especializada, transcrita no relatório precedente, a qual enfrentou e afastou com propriedade cada um dos argumentos apresentados pelo recorrente, razão pela qual incorporo seus fundamentos às minhas razões de decidir, sem prejuízo das seguintes considerações.
Considero que não restou devidamente comprovada a pertinência da inclusão da rubrica "viagens periódicas a lazer (pessoal alojado) " na planilha orçamentária do Contrato 0800.0029655.07.2.
Como se sabe, as contratações públicas devem observar os princípios constitucionais da eficiência e da economicidade. Portanto, os orçamentos de obras e serviços de engenharia devem contemplar somente os custos vigentes no mercado necessários à consecução do empreendimento.
No que concerne aos custos de mão de obra, não desconheço que existem encargos adicionais que devem ser previstos, além dos custos de salários e encargos sociais. Tanto é que os sistemas oficiais de referência de preços, Sinapi e Sicro, contemplam tais custos, como alimentação, transporte, seguros de vida etc., cuja obrigação decorre de convenções coletivas de trabalho ou de normas que regulamentam a prática profissional.
Entretanto, no caso em análise, tem-se que, à época da contratação (fevereiro de 2007) , não havia a obrigatoriedade de fornecimento pelas empresas de viagens periódicas aos funcionários, nem se comprovou que essa era uma prática indispensável do setor local de construção civil e montagem industrial.
Em regiões com escassez de mão de obra, é compreensível que as empresas tenham que arcar com custos de deslocamentos dos empregados, inclusive para visitas periódicas a suas famílias. Porém, devo relembrar que a obra da Revap está localizada em São José dos Campos/SP, em região de grande densidade populacional, altamente desenvolvida e industrializada, a cerca de 100 quilômetros do centro da capital do estado. Embora o recorrente tenha aduzido informações sobre os vultosos planos de investimentos da Petrobras à época, não restou comprovada a inviabilidade de recrutamento de mão de obra local.
Ademais, ainda que, posteriormente (junho/2009) , o acordo coletivo de trabalho da obra de ampliação e modernização da Revap tenha previsto o direito de reembolso de passagem para viagens às cidades de origem dos trabalhadores alojados (peça 10, p. 37-55) , esse fato não legitima a conduta do recorrente. Primeiramente, porque esse direito não existia à época de celebração do contrato e só veio a ser incluído no acordo coletivo de trabalho mais de dois anos depois da contratação. A esse respeito, julgo pertinente transcrever entendimento contido no voto condutor do Acórdão 3293/2011-TCU-Plenário:
"Dos benefícios que o Consórcio alega serem parte integrante do custo da mão de obra (plano de saúde, plano odontológico, abonos, seguro de vida, cesta básica, refeição, baixadas programadas para funcionários recrutados fora da localidade e participação nos lucros e resultados) , apenas a participação nos lucros e resultados - PLR é prevista na respectiva Convenção Coletiva de Trabalho. Porém a PLR não deve considerada como custo de salário dos funcionários, por não haver habitualidade no seu pagamento, a teor do art. 458 da Consolidação das Leis do Trabalho (CLT) c/c o art. 3º da Lei n. 10.101/2000.
Como os demais benefícios não estão previstos na legislação, no Sicro 2 ou mesmo na convenção coletiva, o seu pagamento pela Administração carece de respaldo legal, constituindo mera liberalidade da contratada." (grifo acrescido) 
Em segundo lugar, ainda que se considere o acordo coletivo de 2009, apenas para argumentar, cabe observar que a possibilidade de reembolso de passagens rodoviárias era restrita a trabalhadores com residência fixa e vínculos familiares em distâncias superiores a 200 quilômetros. Nesse sentido, considerando a localização da obra da Revap, caberia questionar se o montante estimado para a rubrica incluída no contrato seria realmente devido caso se adotassem os critérios previstos no acordo coletivo de trabalho. Porém, como não se questionou a inclusão dessa rubrica no DFP do consórcio, nem o menos se exigiu o detalhamento dos seus custos, não é possível a análise da razoabilidade do valor estimado.
Dessa forma, julgo reprovável a conduta do recorrente que, além de admitir a inclusão de custos que não eram obrigatórios na planilha do contrato, não assegurou a coerência desses valores, em afronta aos princípios da economicidade e da eficiência.
Mesmo que o recorrente alegue ter agido conforme as normas de licitação da Petrobras, melhor sorte não o socorre. Transcrevo, por pertinente, o item do Manual de Procedimentos Contratuais da empresa estatal aduzido pelo recorrente em suas razões recursais:
"4.1.2.6.2 - A PETROBRAS só conhecerá o demonstrativo de formação dos preços propostos ou orçamento detalhado do Licitante melhor classificado, verificando, para fins de celebração do contrato, sua consistência, ou o atendimento de eventual retificação."
Conforme se depreende do mencionado normativo, cabe aos gestores da Petrobras verificar a consistência do orçamento da licitante e eventualmente solicitar retificações, o que não se observou no caso em análise.
O regime de execução de empreitada por preço global também não significaria impedimento para que o recorrente avaliasse a consistência do orçamento apresentado pela licitante. Aliás, essa análise prévia à celebração do contrato torna-se mais relevante na empreitada por preço global do que na empreitada por preços unitários, já que, nesta última, os quantitativos a serem pagos ainda podem ser propriamente avaliados a cada medição. Já na empreitada por preço global é importante que a Administração tenha maior segurança do preço contratado, pois as medições são realizadas por etapas, sem muito rigor quanto aos itens e quantitativos efetivamente executados a cada medição.
Quanto aos demais argumentos trazidos pelo recorrente, entendo terem sido suficientemente analisados na instrução transcrita no relatório precedente. Cabe ressaltar que as questões relativas à dosimetria da multa e às disposições da Lei de Introdução às Normas do Direito Brasileiro (LINDB) também já haviam sido esclarecidas no voto do Acórdão 2505/2019-TCU-Plenário, em sede de embargos opostos ao acórdão ora recorrido.
Por fim, cumpre registrar que, estando os autos pautados para julgamento, o recorrente apresentou memoriais (peça 155) em que, dentre outros argumentos já enfrentados, alegou a prescrição da pretensão punitiva do Tribunal e a inaplicabilidade da Lei 8.666/1993 às contratações conduzidas pela Petrobras, conforme recente decisão do STF no RE 441.280.
Quanto à prescrição, observo não ter ocorrido no caso em apreço, segundo entendimento firmado por meio do Acórdão 1441/2016-TCU-Plenário, que estabeleceu o prazo decenal previsto no Código Civil. Os atos relacionados à licitação que originou o Contrato 0800.0029655.07.2 foram praticados no final de 2006 e início de 2007, sendo que o acórdão que ordenou a audiência dos responsáveis foi lavrado em 29/9/2010 (Acórdão 2614/2010-TCU-Plenário) , interrompendo a prescrição. Reiniciada a contagem do prazo, o acórdão que aplicou a multa ao recorrente foi julgado em 18/9/2019, portanto antes de decorridos dez anos, não tendo operado a prescrição.
Em relação à necessidade de observância da Lei 8.666/1993, cumpre ressaltar que a conduta do recorrente afrontou um conjunto de normas que não se limitaram ao disposto na Lei 8.666/1993, conforme mencionado neste voto, tais como os princípios constitucionais da economicidade e da eficiência e o próprio Manual de Procedimentos Contratuais da Petrobras.
Sendo assim, ante a ausência de elementos capazes de alterar o juízo anteriormente formulado, não é possível reformar o julgado, como pretende o recorrente.
Feitas essas considerações, entendo que se deve conhecer e negar provimento ao presente recurso, mantendo-se inalterada a deliberação ora combatida.
Ante o exposto, voto por que o Tribunal adote o Acórdão que ora submeto à deliberação deste Colegiado.
TCU, Sala das Sessões Ministro Luciano Brandão Alves de Souza, em 14 de abril de 2021.
Ministro BRUNO DANTAS 
Relator